【裁判字號】    97,選上訴,1272
【裁判日期】    980121
【裁判案由】    賄選
【裁判全文】
臺灣高等法院臺南分院刑事判決      97年度選上訴字第1272號
上  訴  人
即  被  告  丁○○
選任辯護人  楊慧娟律師
上列上訴人因賄選案件，不服臺灣臺南地方法院97年度選訴字第
2號中華民國97年7月2日第一審判決（起訴案號：臺灣臺南地方
法院檢察署97年度選偵字第19號、第20號、第32號、第35號、第
36號、第40號、第41號、第42號、第43號），提起上訴，本院判
決如下：
    主  文
原判決關於丁○○部分撤銷。
丁○○無罪。
    理  由
一、公訴意旨略以：被告丁○○係第七屆立法委員選舉臺南縣第
    一選區候選人洪玉欽之支持者，為使不知情之洪玉欽當選，
    竟與擔任洪玉欽之臺南縣後壁鄉後援會會長之辛○○（經原
    審判處有期徒刑二年，褫奪公權四年，緩刑五年，上訴後又
    撤回上訴而確定），基於對有投票權人行求、交付賄賂，而
    約其投票權為一定行使之犯意聯絡，進行賄選，其情形如下
    ：丁○○於九十七年一月三日上午十一時許，以信封袋裝妥
    新臺幣（下同）六千元，前往辛○○位於臺南縣後壁鄉侯伯
    村十八之五號住處，交付予辛○○後即行離去。翌日，辛○○在臺南縣後壁國小附近遇到丁○○，丁○○即告知每票行
    情為五百元，指示辛○○將上開六千元發送予親朋好友，並
    即要求辛○○進行發放賄款時尋求支持洪玉欽，辛○○即允
    諾後收受之；其後：
  (一)辛○○乃於九十七年一月五日上午七時，在其上開住處，對
    有投票權之選民即辛○○之二嫂癸○○○，以每票五百元之
    代價，交付賄賂二千五百元予癸○○○，行求癸○○○及有
    投票權之即癸○○○之子一人、媳甲○○一人及孫二人（全
    家共五人），投票予洪玉欽而為一定之行使，癸○○○亦當
    場許以將票投給洪玉欽而為一定之行使，並收受上開賄款。
  (二)辛○○另將一千五百元，交予具有賄選犯意聯絡之癸○○○
    ，(1)由癸○○○於九十七年一月八日晚上，在乙○○位於臺
    南縣後壁鄉侯伯村後壁寮二一號住處，將上開一千五百元中
    之五百元賄款，交付有投票權之乙○○，約其投票支持洪玉
    欽而為一定之行使，經乙○○同意並收受之。(2)癸○○○復
    於九十七年一月九、十日間上午某時，在丙○○位於臺南縣
    後壁鄉侯伯村二十號住處前，將上開一千五百元中之一千元
    賄款，交付有投票權之丙○○（含丙○○本人及其配偶共二
    票），並約其投票支持洪玉欽，丙○○亦表示同意，並即收
    受上開賄款。
  (三)辛○○復於九十七年一月九、十日某時，在其上開住處，將
    二千元賄款，交予壬○○，(1)其中一千元賄款部分，係交付
    有投票權之壬○○，行求壬○○及投票權人即壬○○之妻投
    票予洪玉欽，而為一定之行使，壬○○亦允諾支持洪玉欽。
    (2)其餘一千元賄款部分，辛○○與壬○○共同基於買票賄選
    之犯意聯絡，由壬○○於同日稍後某時，在壬○○位於後壁
    鄉侯伯村後壁寮二十號之一住處前庭院，將該一千元賄款，
    交付有投票權之戊○○○（含戊○○○及其配偶廖漢泉共2
    票），並約其投票支持洪玉欽，戊○○○即點頭表示同意，
    並收受上開賄款。
  (四)辛○○復於九十七年一月十日某時，在其上開住處，交付己○○一千元（含己○○及其配偶共二票），要求其投票支持
    洪玉欽，己○○亦表示同意。
    因認被告丁○○涉犯公職人員選舉罷免法第九十九條第一項
    之對於有投票權人交付賄賂罪嫌。
二、按犯罪事實應依證據認定之，無證據不得認定犯罪事實；又
    不能證明被告犯罪或其行為不罰者應諭知無罪之判決。刑事
    訴訟法第一百五十四條第二項、第三百零一條第一項分別定
    有明文。次按刑事訴訟法第一百六十一條已於九十一年二月
    八日修正公布，修正後同條第一項規定：檢察官就被告犯罪
    事實，應負舉證責任，並指出證明之方法。因此，檢察官對
    於起訴之犯罪事實，應負提出證據及說服之實質舉證責任。
    倘其所提出之證據，不足為被告有罪之積極證明，或其闡明
    之證明方法，無從說服法官以形成被告有罪之心證，基於無
    罪推定之原則，自應為被告無罪判決之諭知（最高法院九十
    二年度台上字第一二八號判例意旨可資參照）。
三、本件公訴意旨認被告丁○○涉犯上開犯行，無非係以：(一)証
    人即同案被告辛○○供証「被告交付六千元，用來幫洪玉欽
    買票，伊並有交付癸○○○等人賄款」等情；(二)証人癸○○○、壬○○、己○○、丙○○、乙○○、甲○○等人之証詞
    ；(三)被告供認「有交付辛○○六千元」等情，為論罪之依據
    。
四、訊據上訴人即被告丁○○堅詞否認有何上開犯行，辯稱「其
    交付六千元予同案被告辛○○，是要答謝洪玉欽夫婦對伊有
    幫助的情誼，是要給洪玉欽臺南縣後壁鄉後援會選舉的贊助
    ，並非賄款」等語。
五、關於証據能力部分：
  (一)按被告以外之人於審判外之言詞或書面陳述，除法律有規定
    者外，不得作為證據，刑事訴訟法第159條第1項定有明文。
    查，証人即同案被告辛○○於97年1月11日、同年月17日檢
    察事務官調查中所為之供証，係被告以外之人於審判外之陳
    述；而觀之証人上開証詞，與其於原審審理中所為之証述，
    大致相符，並無同法第159條之1以下傳聞法則例外適用之情
    事，揆之上開規定，証人即同案被告辛○○於97年1月11 日
    、同年月17日檢察事務官調查中所為之供証，自無証據能力
    。
  (二)次按被告以外之人於審判外之陳述，雖不符前四條之規定，
    而經當事人於審判程序同意作為證據，法院審酌該言詞陳述
    或書面陳述作成時之情況，認為適當者，亦得為證據。當事
    人、代理人或辯護人於法院調查證據時，知有第159條第1項
    不得為證據之情形，而未於言詞辯論終結前聲明異議者，視
    為有前項之同意，刑事訴訟法第159條之5定有明文。查本件
    判決下列所引用之証人之供述証據，除上開認定無証據能力
    部分，檢察官、被告及其辯護人均不爭執上開供述証據之証
    據能力（見本院卷第64頁至第65頁），且迄於本院審理期日
    前，檢察官、被告及其辯護人亦均未聲明異議；本院審酌該
    供述證據之取得過程並無瑕疵，亦尚無証據有何違背証人之
    自由意思，與本案待證事實間復具有相當之關聯性，以之為
    本案證據尚無不當，自均得採為證據。
六、經查：
  (一)被告確於上開時、地，交付証人即同案被告辛○○現金6千
    元等事實，業據被告供認在卷，並經証人即同案被告辛○○
    証述在卷；又証人即同案被告辛○○於上開時、地，交付上
    開款項與証人癸○○○等人，而為上揭投票賄選之行為等事
    實，復據証人即同案被告辛○○、証人即同案被告癸○○○
    、丙○○、乙○○、壬○○、己○○、戊○○○、証人甲○○等人証述在卷，並有証人辛○○、壬○○、戊○○○、己○○、丙○○等人各自提出之一千元，証人乙○○提出之五
    百元，及証人癸○○○提出之二千五百元現金扣案可資佐証
    ，堪認此部分事實為真實。
  (二)証人即同案被告辛○○固於偵查及原審審理中供証「被告交
    付該筆6千元之現金，係欲用以賄選，且其亦因而以該筆款
    項，交付與上開癸○○○等人，而囑彼等投票支持洪玉欽」
    等情，但為被告所否認，被告並以上開情詞置辯。茲本件應
    審酌者，厥為被告交付該筆6千元之現金，是否用於賄選，
    即被告與証人即同案被告辛○○就辛○○其後之上開賄選行
    為，彼等有無犯意之聯絡及行為之分擔。
  (三)經查：
  １証人即同案被告辛○○固於偵查及原審審理中供証「96年1
    月3日11時許，被告騎機車用信封包著6千元，拿到伊台南縣
    後壁鄉侯伯村後壁寮18號之5住處給伊，並交待將該6千元分
    送給親朋好友」等情（見編號4偵卷第65頁至第66頁、原審
    卷第260頁至第262頁）。但查：
    証人辛○○於偵查中証述：被告係於96年1月3日持一內有
      6千元之信封，至其上開住處，被告將該信封交給伊後即
      離開，伊打開該信封，始看到該6千元之現金，並於翌日
      在台南縣後壁鄉○○○○路旁遇到被告時，經伊詢問被告
      該款項之用途，被告始告知將該6千元分送給親朋好友，
      每人5百元，並說現在普遍都是每票5百元，把票投給洪玉
      欽，因而伊就以每票5百元發送給親朋好友等情（見編號4
      偵卷第65頁至第66頁）；嗣於原審審理中，証人辛○○並
      証述：被告拿一信封給伊，剛好家裡有客人在泡茶，被告
      把東西給伊後就走，沒有交待什麼，客人走了以後才打開
      信封，發現裡面有每張1千元，合計6千元之現金；當時因
      有客人，所以沒有問被告為何要拿裝有6千元現金的信封
      給伊，是隔日早上在後壁國小附近遇到被告，被告跟伊說
      『你就收起來，要交代我的家眷給他們一個走路工』，然
      後伊與被告就分開，被告當時並沒有告訴伊走路工如何分
      配，伊有問被告這些錢做什麼，被告回答要輔選等情（見
      原審卷第260頁至第262頁）。
    則依証人辛○○上開証詞，被告於96年1月3日至証人辛○○住處交付裝有6千元之信封時，並未告知該信封內有何
      物，及做何用，而是証人辛○○於翌日在後壁國小遇見被
      告時，經【証人辛○○詢問被告結果】，被告始告知証人
      該筆6千元是要請証人分送給其親朋好友（或家眷），供
      作支持洪玉欽之款項，或作為証人家眷之走路工；則若果
      真被告交付該筆款項確係為供作投票賄選之用，衡情豈有
      交付與証人辛○○時，未告知實情即離開，且縱令當時証
      人辛○○家中有客人，不方便告知實情，又何以事後未主
      動告知証人辛○○，而係証人辛○○於翌日，在上址遇見
      被告，經証人辛○○詢問時，被告始交待証人辛○○該款
      項之用途？已與一般投票賄選之方式有違，亦悖於常理。
      況查，就被告交付該筆6千元款項之用途一節，証人辛○○於偵查中証述「被告始告知將該6千元分送給親朋好友
      ，每人5百元，並說現在普遍都是每票5百元，把票投給洪
      玉欽」等情，於原審審理中則先証述「供作其家眷走路工
      」等語（見原審卷第261頁），復又証述「被告說要輔選
      」等語（見原審卷第264頁）；嗣經質之被告說要輔選，
      為何先証稱「供作家眷走路工」一節，証人辛○○繼而証
      述「她說要輔選，所以我就把錢分給我的家眷」等語（見
      原審卷第264頁），並証稱「被告說要輔選，我就將錢拿
      給家眷分一分」、「（她有無說輔選的原因）沒有」等語
      （見原審卷第265頁），証人辛○○就被告交付該筆6千元
      之現金用途，前後証詞已有不符之處。
    再就該筆款項應如何分配一節，証人辛○○於偵查中証述
      「交與其親朋好友，每人每票5百元」等情，於原審則証
      述「（丁○○有無告訴你走路工如何分配）因為我們騎機
      車，沒有談到這個，只有我家裡的親人有拿到這個」、「
      （她有無告訴你走路工怎麼分）她曉得我的親人有幾戶）
      」等語（見原審卷第261頁至第262頁），則該筆款項若係
      被告賄選之賄款，被告又何以未明確告知証人辛○○該筆
      款項應如何分配？已有可疑。另稽之証人辛○○事後用以
      賄選之對象，即乙○○部分，該戶內（即後壁寮21號）有
      投票權人除乙○○外，尚有廖惠監等9人有投票權，另壬○○戶內（即後壁寮20號之1）除壬○○夫妻外，另有廖
      玲琪1人有投票權，庚○○戶內（即後壁寮22號）除庚○○夫妻外，另有廖宗傑、李學誌等2人有投票權，有第7屆
      立法委員選舉台南縣選舉人名冊在卷足憑（見本院卷第93
      頁至第94頁），則証人辛○○用以賄選之對象戶內既有其
      他有投票權人，而被告交付之款項又僅有6千元，以每票5
      百元計算，仍有不足之處，則若果真被告交付該筆6千元
      之款項係用以賄選，且証人乙○○、壬○○、庚○○戶內
      尚有其他有投票權人，何以証人辛○○將該筆款項分散，
      僅交付各該戶內部分有投票權人賄款，徒增遭查獲判刑之
      風險，從而証人辛○○証述「（丁○○有無告訴你走路工
      如何分配）因為我們騎機車，沒有談到這個，只有我家裡
      的親人有拿到這個」、「（她有無告訴你走路工怎麼分）
      她曉得我的親人有幾戶」等語，亦難資為被告不利之認定
      。
    又遍查全卷証據資料，除証人辛○○上開前後不符之証詞
      外，亦無証據足資証明被告與証人辛○○就如何交付賄款
      ，交付與何人以達賄選目的一節，有何事前謀議；且參酌
      証人辛○○時任台南縣後壁鄉農會理事長，並擔任洪玉欽
      立法委員選舉後援會會長，又據証人辛○○証述在卷（見
      原審第258頁、第259頁），而被告則任職於台南縣後壁鄉
      代表會，擔任工友職位，另據被告供認在卷，二人社會地
      位懸殊，衡情又豈有被告主動交付6千元與証人辛○○，
      証人辛○○並因而起意，與被告基於犯意之聯絡，由証人
      辛○○為交付賄款而為賄選之行為，亦有可議之處。從而
      証人辛○○上開不利被告之証詞，尚難資為被告有罪之認
      定，仍須調查其他証據以資証明。
  ２公訴意旨雖另舉証人癸○○○、壬○○、己○○、丙○○、
    乙○○、甲○○等人之証詞以資証明。但查：証人癸○○○
    、壬○○、己○○等人於偵查中固証述「証人即同案被告辛○○交付上開賄款，而囑彼等投票支持洪玉欽」等情（分見
    編號4偵卷第90頁至第91頁、編號11偵卷第7至8頁、編號10
    偵卷第7頁至第8頁），証人丙○○、乙○○、甲○○則証述
    「癸○○○有交付賄款」等情（見編號4偵卷第 72頁起至第
    73頁、第79頁起至第80頁、第83頁至第84頁），証人戊○○○則証述「壬○○交付賄款買票」等情（見編號9偵卷第3頁
    至第5頁），上開証人均無一人証述「該筆賄款係來自被告
    ，而與被告有關，或係被告授意而囑由証人辛○○交付」等
    情，則上開証人之証詞亦難據為被告不利之認定。
  (四)綜上，証人辛○○之証詞有上開明顯之瑕疵存在，且公訴人
    所舉之証人癸○○○、壬○○、己○○、丙○○、乙○○、
    甲○○等人之証詞，亦難認彼等收受賄款與被告有關，或該
    筆賄款係來自被告，而資為被告不利之認定；本院依檢察官
    所提出之證據，均不足為被告有罪之積極證明，亦無從說服
    本院以形成被告有罪之心證；此外，復查無其他積極証據以
    資証明被告有公訴意旨所指之犯行，基於無罪推定之原則，
    自應認不能証明被告犯罪。
七、原審未詳予斟酌全卷証據資料，而為被告有罪之判決，顯有
    不當。被告上訴否認犯罪，並以上開情詞指摘原判決關於此
    部分不當，為有理由，應由本院將原判決關於此部分予以撤
    銷，另為無罪判決之諭知。
據上論結，應依刑事訴訟法第369條第1項前段、第364條、第301
條第1項，判決如主文。
本案經檢察官張太龍到庭執行職務。
中    華    民    國    98    年    1     月    21    日
                  刑事第四庭    審判長法  官  吳志誠
                                      法  官  羅心芳
                                      法  官  陳珍如
以上正本證明與原本無異。
檢察官如不服本判決應於收受本判決後十日內向本院提出上訴書
，其未敘述上訴理由者並得於提起上訴後十日內向本院補提理由
書。
                                      書記官  岑  玢
中    華    民    國    98    年    1     月    21    日


司法院資訊處製作；財團法人民間司法改革基金會備份。
